臺灣彰化地方法院民事判決　94年度簡上字第48號
上　訴　人　台中商業銀行股份有限公司
法定代理人　丁○○
訴訟代理人　陳昭全律師
被上訴人　　乙○○
訴訟代理人　林世祿律師
上列當事人間請求返還存款事件，上訴人對於中華民國94年3月
10日本院北斗簡易庭92年度斗簡字第149號第一審判決提起上訴
，本院於94年10月18日言詞辯論終結，判決如下：
    主  文
原判決廢棄。
被上訴人在第一審之訴及假執行之聲請均駁回。
第一、二審訴訟費用由被上訴人負擔。
    事實及理由
一、被上訴人主張：其在民國90年3月28日向上訴人之北斗分行
    開設000000000000帳號，存入新台幣（下同）三千元，併無
    定存、質借或其他借貸之約定，卻於90年3月30日遭轉帳三
    十四萬九千九百元至訴外人丙○○之帳戶內，而形成負數，
    違反該行約定事項，訴外人丙○○與被上訴人並不認識且無
    任何關係，上訴人原先交予被上訴人之密碼並未密封，只以
    乙張紙記載，被上訴人並未洩漏密碼，於90年3月30日前往
    存款時，即先更改密碼啟用，而後存款三十五萬元，卻遭抵
    扣，本件既無定存即無質借，更無其他借貸之約定，竟遭轉
    帳形成負數，有違當初存款之約定，上訴人之電腦程式設計
    瑕疵或內部控管問題，致侵害被上訴人之利益，故於90年3
    月30 日異議併結清帳戶，上訴人竟不返還上開遭人盜轉之
    轉帳款，爰本於兩造契約，侵權行為及債務不履行與消費者
    保護法第七條之規定，於原審聲明求為判決上訴人應給付被
    上訴人三十四萬九千九百元及自起訴狀繕本送達翌日起至清
    償日止，按年息百分之五計算之利息，併陳明願供擔保請求
    宣告假執行等語。復於本院補稱：兩造契約中指定丙○○帳
    戶轉帳之約定並非被上訴人所填寫，業經上訴人自認及證人
    甲○○承認為其所書寫，而金融卡並非3月28日啟用，且所
    謂預約轉帳並非被上訴人所設定，更何況原始密碼並未密封
    ，故不能推論必為被上訴人所為。又兩造原始約定乃必有定
    存才能透支九成之定存金額，此觀「綜合存款約定事項」第
    三條即明，故在無定存之情形下，上訴人之電腦程序卻可透
    支？且此非外人所可得知，不禁使人懷疑上訴人內部是否有
    問題，此因上訴人之故意或過失遭人違反上述約定所領取之
    款項，即不能責令被上訴人負責，更不合「合法清償」之效
    力，也不合表現代理質借貸款之約定，故不能認為是被上訴
    人指示，而應負不當得利返還責任之人乃實際受利益之人，
    此見民法第181條即明，被上訴人並未受利益。又倘若上訴
    人之電腦程式若無瑕疵，則冒領之人設定於90年3月29日14
    時32分48秒之轉帳無法成功，因為當時無定期存款，更且無
    三十四萬九千九百元之金額，交易即不能成功，兩造即均無
    損失，故一切責任乃在上訴人之程式問題，因此不能責由被
    上訴人負責，本案不同於其他案件，即非單純有存款被冒領
    之情形。至於鈞院函調台中地院九十年訴字第二四三五號刑
    事判決無關本案，因丙○○涉及本案之帳號乃上訴人之帳戶
    ，並非該刑案之帳號。聲明求為判決駁回上訴等語。
二、上訴人則辯稱：被上訴人至上訴人北斗分行開立一綜合存款
    帳戶，帳戶號碼000-00-0000000。同時申請「電話理財」
    之轉帳服務，指定轉入之帳號為：帳戶號碼000-00-00000
    00 ，戶名丙○○（Ｚ000000000，住彰化縣社頭鄉○○路四
    三號）。客戶至上訴人處開立存款帳戶，若同時申請「電話
    理財」之「轉帳服務」指定轉入帳號時，上訴人會於手續完
    成之同時交付客戶一「密封之語音密碼函」，並由客戶於「
    電話語音系統登記簿」上簽名，以作為交付密碼函之證明，
    此後客戶即可憑此密碼函所載之密碼，透過電話語音系統進
    行存款轉帳。由被上訴人之綜合存款帳戶自開戶後之交易紀
    錄可知，被上訴人000-00-0000000語音交易記錄，係由：交
    易時間：2001/3/29 02:32:48PM、交易別：預約轉帳、日期
    ：2 001/3/30、轉帳金額：349,900、轉入帳號：000-00-00
    00000之語音交易所發生，該筆轉帳金額係轉至丙○○000-0
    0-0000000帳戶內後，旋即遭人提領。上訴人完全依照被上
    訴人之指示而為轉帳，即轉入被上訴人於「存款業務往來申
    請約定書」中所指定之帳戶即案外人丙○○帳戶內，上開借
    款已依其指示，而為交付。被上訴人於2001/03/30-10:58:
    27 AM存入三十五萬元，被上訴人若主張消費寄託物之返還
    請求權，上訴人已同時行使抵銷權，被上訴人並無受損害。
    依兩造所簽立之「存款業務往來申請約定書」、「綜合存款
    約定事項」條款可知，兩造間發生金錢消費借貸契約並非不
    可預見，若轉帳或提取之金額不足存款餘額，不足之額即係
    兩造間之消費借貸金額，於轉帳或提取之同時金錢消費借貸
    契約即同時成立生效。上訴人交付客戶之「語音密碼函」於
    交付時絕對係密封，縱使上訴人之受僱人亦無從得知密碼為
    何，故聲明請求駁回被上訴人在原審之訴及其假執行之聲請
    。嗣於本院補稱：被上訴人於民國90年3月28日至上訴人所
    屬北斗分行辦理系爭綜合存款帳戶之新開戶手續，由上訴人
    所屬員工甲○○受理，被上訴人除當場存入三千元外，並同
    時申請「電話理財」之轉帳服務，指定轉入丙○○所開設之
    第000－00－0000000帳戶，要求上訴人所屬行員甲○○代其
    填寫戶名「丙○○」及「000000000000」帳號資料後，即於
    存款業務往來申請約定書上簽名用印，此經證人甲○○於原
    審證述明確，依民法第三條第一項規定，上開存款業務往來
    申請約定書所填寫之「約定轉入丙○○00000000 0000帳戶
    」之約定，即屬被上訴人之意思表示，並有拘束被上訴人之
    效力。而甲○○於被上訴人開戶完成之同時，業將辦理「電
    話理財」之密碼函交予被上訴人，亦有經被上訴人本人簽章
    之存款業務往來申請約定書及蓋印有被上訴人印章之電話語
    音系統登記簿足稽。被上訴人開戶完成後，旋於90年3月29
    日14時32分48秒及同日14時34分43秒，經由正確之電話語音
    密碼驗證，而以電子金融服務之語音預約轉帳交易方式，預
    約於90年3月30日（以下簡稱第一筆預約款）及同年4月2日
    ，自系爭帳戶內各轉帳三十四萬九千九百元至被上訴人所指
    定之訴外人丙○○所開設之第000－00－0000000號存款帳戶
    內，其中第一筆預約款已轉帳成功。被上訴人否認有申請「
    電話理財」之服務，倘若被上訴人未申請電話理財服務，被
    上訴人為何會於電話語音系統登記簿上簽收電話語音密碼？
    倘被上訴人果未申請電話理財服務，則被上訴人為何要抗辯
    密碼沒有密封？被上訴人亦已自承變更過密碼，顯見被上訴
    人確有申請電話語音理財無誤。再依存款業務往來申請約定
    書觀之，該約定書上之電腦資料亦顯示被上訴人自行轉帳約
    定之帳戶即為丙○○之帳戶，觀其交易日期為90年3月28日
    ，足見在填寫約定書當日，被上訴人業已約定丙○○之帳戶
    為其電話理財之轉帳帳戶。上訴人係經由正確之電話語音密
    碼驗證而受理系爭電話語音預約轉帳，且其轉帳之對象復為
    被上訴人申請電子金融服務時所指定之帳戶，參諸最高法院
    73 年度第11次民事庭會議決議之意旨，被上訴人形式上係
    受有將系爭三十四萬九千九百元款項轉帳至丙○○帳戶之利
    益，上訴人受被上訴人之指示而對於第三人所為之給付，上
    訴人對丙○○給付時，實際上係同時完成二個給付，一為上
    訴人基於指示關係對於被上訴人之給付；一為被上訴人對於
    丙○○基於渠等間對價關係所為之給付，是被上訴人自屬受
    有該金錢給付之利益，被上訴人為上開三十四萬九千九百元
    金額之轉帳行為時，其帳戶內並無足額存款且兩造間復無透
    支契約之約定，則上訴人依被上訴人指示向第三人丙○○給
    付三十四萬九千九百元部分，顯無資金關係之存在，故上訴
    人自得依不當得利之法津關係，請求被上訴人返還該三十四
    萬九千九百元，並進而主張與被上訴人之本案請求抵銷。又
    被上訴人之本案給付請求，既經上訴人予以抵銷，則上訴人
    已無給付之義務，其於第一審所為之請求即屬無理，求為判
    決如主文所示等語。
三、被上訴人主張：其在90年3月28日向上訴人之北斗分行開設
    000000000000帳號，存入三千元之事實，為上訴人所不爭執
    ，以及上訴人辯稱：被上訴人於開設綜合存款帳戶時，由上
    訴人所屬員工甲○○受理一節，亦為被上訴人所不爭執，均
    堪信為真實。
四、上訴人復辯稱：被上訴人於開設系爭帳戶時，亦申請「電話
    理財」之轉帳服務，指定轉入之帳號為：帳戶號碼000-00-0
    000000，戶名丙○○（Ｚ000000000，住彰化縣社頭鄉○○
    路四三號），要求上訴人所屬行員甲○○代其填寫戶名「丙
    ○○」及「000000000000」帳號資料，再由被上訴人於存款
    業務往來申請約定書上簽名用印，行員甲○○於被上訴人開
    戶完成之同時，業將辦理「電話理財」之密碼函交予被上訴
    人等語，被上訴人固承認有申請電話理財服務及在存款業務
    往來申請約定書上簽名用印，並收到甲○○交付之「電話理
    財」密碼一紙，惟否認有提供「丙○○」之帳號資料給甲○
    ○之事，主張：丙○○的資料不是我提供給甲○○的，我只
    是去申請綜合存款，至於為什麼要辦理電話理財，我也不清
    楚，承辦人員要我簽名，我就簽名等語。按私文書經本人或
    其代理人簽名、蓋章或按指印或有法院或公證人之認證者，
    推定為真正。民事訴訟法第358條第1項定有明文。經查：上
    訴人上開所辯，業據證人甲○○到庭證述明確，且有被上訴
    人簽名蓋章之存款業務往來申請約定書可稽，堪信為真實。
    又被上訴人既對於簽名及蓋章之真正已無爭執，揆諸上開法
    文，自應推定存款業務往來申請約定書為真正。至於被上訴
    人雖否認有提供「丙○○」之帳號資料云云，而就該私文書
    之真正復為爭執，則被上訴人自應就推定前開存款業務往來
    申請約定書為真正之事實，提出反證，然被上訴人非但未能
    提出反證以實其說，更於起訴時自承是因看廣告而欲借錢，
    廣告指定要至台中商銀北斗分行開戶，伊是依廣告之人指定
    要填寫丙○○之轉帳帳戶等語（見起訴狀），故被上訴人上
    開爭執，即難認為可採。故兩造間就電話理財之轉帳服務，
    已有「指示給付關係」之約定，亦即契約當事人一方即被上
    訴人，得以電話指示他方即上訴人轉帳予第三人「丙○○」
    前揭帳號之約定，應堪認定。
五、上訴人再辯稱：被上訴人開戶完成後，旋於90年3月29日14
    時32分48秒及同日14時34分43秒，經由正確之電話語音密碼
    驗證，而以電子金融服務之語音預約轉帳交易方式，預約於
    90年3月30日（以下簡稱第一筆預約款）及同年4月2日，自
    系爭帳戶內各轉帳三十四萬九千九百元至被上訴人所指定之
    訴外人丙○○所開設之第000－00－0000000號存款帳戶內，
    其中第一筆預約款已轉帳成功，被上訴人形式上係受有將系
    爭三十四萬九千九百元款項轉帳至丙○○帳戶之利益，上訴
    人受被上訴人之指示而對於第三人所為之給付，而被上訴人
    帳戶內並無足額存款且兩造間復無透支契約之約定，則上訴
    人依被上訴人指示向第三人丙○○給付三十四萬九千九百元
    部分，顯無資金關係之存在，故上訴人自得依不當得利之法
    律關係，請求被上訴人返還該三十四萬九千九百元，並進而
    主張與被上訴人之本案請求抵銷等語。被上訴人則否認系爭
    電話語音預約轉帳係伊所為，並謂：上訴人原先交予伊之密
    碼並未密封，只以乙張紙記載，伊並未洩漏密碼，於90年3
    月30日前往存款時，雖更改密碼啟用，然已遭他人轉帳成功
    ，而後存款三十五萬元，卻遭抵扣，本件既無定存即無質借
    ，更無其他借貸之約定，依「綜合存款約定事項」第三條在
    無定存之情形下，上訴人之電腦程序卻可透支而將被上訴人
    之系爭帳戶轉帳形成負數，有違當初存款之約定，上訴人之
    電腦程式若無瑕疵，則冒領之人設定於90年3月29日14時32
    分48秒之轉帳無法成功，上訴人之電腦程式設計瑕疵或內部
    控管問題，上訴人之故意或過失遭人違反上述約定所領取之
    款項，即不能令伊負責，不能認為是伊指示，應負不當得利
    返還責任之人乃實際受利益之人，伊並未受利益等語。經查
    ：
（一）本件上訴人經由正確之電話語音密碼驗證而受理系爭電話
      語音預約轉帳三十四萬九千九百元，轉帳之對象為被上訴
      人申請電子金融服務時所指定之訴外人丙○○所開設之第
      000－00－0000000號存款帳戶內等事實，有上訴人提出之
      語音交易紀錄及交易明細在卷可證，被上訴人雖謂系爭電
      話語音預約轉帳非伊所為，上訴人原先交予伊之密碼並未
      密封等語，然上訴人之行員甲○○於被上訴人開戶完成之
      同時，將辦理「電話理財」之密碼函交予被上訴人之事實
      ，既為被上訴人所不爭執，則「電話理財」之密碼已在被
      上訴人持有之中，縱使被上訴人辯稱上訴人原先交予伊之
      密碼並未密封，只以乙張紙記載等語，惟按當事人主張有
      利於己之事實，就其事實有舉證之責任，又私人之密碼，
      由自己使用為常態，被人盜用為變態，主張變態事實之當
      事人，自應就此密碼被盜用之事實負舉證之責任。被上訴
      人既未能舉證「電話理財」之密碼有遭人知悉盜用之情形
      ，自難遽認系爭密碼為被上訴人以外之第三人所盜用。又
      縱使假設系爭密碼為第三人所盜用，參諸最高法院73年度
      第11次民事庭會議決議：「第三人持真正存摺並在取款條
      上盜蓋存款戶真正印章向金融機關提取存款，金融機關不
      知其係冒領而如數給付時，為善意的向債權之準占有人清
      償，依民法第三百十條第二款規定，對存款戶有清償之效
      力」之意旨，上訴人於不知系爭密碼驗證成功之電話語音
      交易，係他人盜用上訴人之密碼所為之情形下，因而如數
      給付第三人，兩造仍發生指示給付關係，上訴人之善意付
      款，應歸使存款戶即被上訴人負擔，而由存款戶對第三人
      主張不當得利請求權。故被上訴人主張不能認為是伊指示
      等語，並無礙於上訴人所為善意付款所生之效力。
（二）被上訴人雖主張：本件既無定存即無質借，更無其他借貸
      之約定，依「綜合存款約定事項」第三條在無定存之情形
      下，上訴人之電腦程序卻可透支而將被上訴人之系爭帳戶
      轉帳形成負數，有違當初存款之約定，上訴人之電腦程式
      若無瑕疵，則冒領之人設定系爭轉帳無法成功，上訴人之
      電腦程式設計瑕疵或內部控管問題，上訴人之故意或過失
      遭人違反上述約定所領取之款項，即不能令伊負責等語。
      經查：被上訴人於系爭帳戶內，僅存款三千元，且兩造間
      復無透支契約之約定或定存質借之情形，此為兩造所不爭
      執，此時上訴人仍依指示向第三人丙○○帳戶給付三十四
      萬九千九百元，雖為上訴人之電腦程式設計之問題，然上
      訴人既確實已依指示而為給付，則此項給付於資金關係（
      指示人與被指示人間之關係）不存在之情形所為之給付，
      自屬無法律上原因。是以被上訴人上開主張，並無礙於上
      訴人不當得利請求權之發生。
（三）被上訴人再主張：應負不當得利返還責任之人乃實際受利
      益之人，伊並未受利益等語。實則本件問題之關鍵，在於
      上訴人究竟應向被上訴人或第三人丙○○主張不當得利請
      求權？按於給付不當得利之法律關係，應依給付關係決定
      不當得利請求權之當事人，由給付者向受領者請求返還其
      欠缺給付目的即無法律上原因而受領之利益。所謂給付，
      係指基於一定目的而有意識地增加他人之財產，學說上稱
      為「雙重目的性」，一方面得以給付關係決定不當得利請
      求權之當事人，另一方面得以當事人所欲實現目的之是否
      達成，認定法律上原因之有無，並組成給付不當得利之類
      型。又按於「指示給付關係」類型中，包括三個當事人，
      即指示人、被指示人及領取人。指示給付所由發生之關係
      ，稱為原因關係或基礎關係，可分為二類：其一為「對價
      關係」，即指示人所以使領取人受領給付之關係；其二為
      「資金關係」，即被指示人對於指示人所以為給付之關係
      ；至於被指示人對於領取人之支付，則為履行行為或給與
      行為，被指示人本身對領取人，並無給付目的存在。指示
      人指示被指示人向領取人給付，性質上屬於一種雙重授權
      ，即領取人因指示人之授權，得以自己名義受領支付，而
      被指示人亦因指示人之授權，為指示人之計算，向領取人
      為支付。故被指示人之支付，一方面如同被指示人對於指
      示人為給付，他方面如同指示人對於領取人為給付，並因
      被指示人之履行行為，在法律上完成二個不同之給付，一
      為被指示人對於指示人之給付，一為指示人對於領取人之
      給付。故於資金關係（指示人與被指示人間之關係）不存
      在之情形（或為不成立、無效或被撤銷、解除），被指示
      人僅得對指示人請求返還其無法律上原因所受之利益，至
      於領取人所受之利益，係本於指示人之給付，而非基於被
      指示人之給付，故被指示人與領取人間並無給付關係存在
      ，自無從成立不當得利之法律關係（詳參王澤鑑著，民法
      債偏總論第二冊，不當得利，第41、71至75頁）。是以本
      件之情形，上訴人既受正確之電話語音預約轉帳指示而對
      於第三人所為之給付，在法律上，上訴人已完成對於被上
      訴人之給付，而兩造間之「資金關係」，既因無透支契約
      之約定或定存質借之情形而不存在，揆諸上開說明，上訴
      人僅得對被上訴人請求返還其無法律上原因所受之利益，
      上訴人與第三人丙○○之間並無給付關係存在，自無從成
      立不當得利之法律關係。從而，上訴人對於被上訴人主張
      應返還不當得利三十四萬九千九百元等語，即屬有據。被
      上訴人所辯應負不當得利返還責任之人乃實際受利益之人
      ，伊未受利益云云，要無足採。
（四）按二人互負債務，而其給付種類相同，並均屆清償期者，
      各得以其債務，與他方之債務，互為抵銷。民法第334條
      第1項前段定有明文。又按抵銷為消滅債務之單獨行為，
      只須與上開法定要件相符，一經向他方為此意思表示即生
      消滅債務之效果，原不待對方之表示同意。查上訴人對於
      被上訴人有三十四萬九千九百元之不當得利請求權，已如
      前述，堪認被上訴人對上訴人負有三十四萬九千九百元債
      務存在，而被上訴人主張伊得對上訴人請求三十四萬九千
      九百元一節，亦為上訴人所不爭執，故上訴人主張以三十
      四萬九千九百元之債務，與被上訴人之三十四萬九千九百
      元債務相抵銷，於法有據。
六、綜上所述，被上訴人得請求之三十四萬九千九百元，經上訴
    人主張抵銷後，已無款項可向上訴人請求，洵堪確定。上訴
    人主張其對被上訴人已無給付之義務等語，於法有據，應屬
    可採。從而，被上訴人請求上訴人應給付三十四萬九千九百
    元及自起訴狀繕本送達翌日起至清償日止，按年息百分之五
    計算之利息，為無理由，不應准許，應予駁回。被上訴人在
    第一審之訴既應駁回，則其假執行之聲請亦失所附麗，應併
    駁回之。原審判命上訴人應給付被上訴人三十四萬九千九百
    元，及自起訴狀繕本送達翌日即90年7月6日起至清償日止，
    按年息百分之五計算之利息，併依職權宣告假執行，自有未
    洽，上訴意旨指摘原判決不當，求予廢棄改判，為有理由，
    自應由本院予以廢棄改判如主文第二項所示。
七、本件待證事實已臻明確，兩造其餘之攻擊防禦方法與舉證，
    均不影響本件判決之結果，爰不一一審酌。
八、據上論結，本件上訴為有理由，依民事訴訟法第436條之1第
    3項、第450條、第78條，判決如主文。
中　　華　　民　　國　　94　　年　　10　　月　　31　　日
                  民事第一庭
                        審判長法　官　   羅培昌
                        　　　法　官　   游秀雯
                        　　　法　官　   陳弘仁
右為正本係照原本作成
本件不得上訴
中　　華　　民　　國　　94　　年　　10　　月　　31　　日
                      　　　    書記官　王宣雄
